【裁判字號】    97,台上,1486
【裁判日期】    970410
【裁判案由】    違反毒品危害防制條例
【裁判全文】
最高法院刑事判決            九十七年度台上字第一四八六號
上  訴  人  甲○○
選任辯護人  許世律師
上列上訴人因違反毒品危害防制條例案件，不服台灣高等法院台
南分院中華民國九十六年十二月三十一日第二審判決（九十六年
度上訴字第一二０九號，起訴案號：台灣台南地方法院檢察署九
十六年度偵字第三九八九號），提起上訴，本院判決如下：
    主  文
原判決撤銷，發回台灣高等法院台南分院。
    理  由
本件原判決認定：上訴人甲○○於民國九十四年七月間曾因販賣
第三級毒品愷他命（Ketamine，俗稱Ｋ他命）罪，經台灣台南地
方法院於九十五年六月二十三日以九十四年度訴字第一三一六號
刑事判決判處有期徒刑五年六月，迭經上訴後，分別經原審法院
九十五年度上訴字第八三０號及本院九十六年度台上字第一五一
二號刑事判決駁回其上訴而告確定，現因該案在台灣屏東監獄執
行中。仍不知悔改，明知愷他命為毒品危害防制條例所管制之第
三級毒品，不得販賣，竟又基於意圖營利之犯意，自九十五年十
月下旬起至九十六年一月底止，約每一、二星期，以每一小包新
台幣一千元代價，在台南市○○路五八四號六樓之七吳肇明之租
屋處等地，分別販售愷他命予吳肇明五次。嗣因吳肇明受上訴人
委託，於九十六年一月三十一日下午五時許，將上訴人所有愷他
命三包（驗前總毛重三十六點四一公克，驗前總淨重二十九點八
三公克），放置於台南市○○○路○段十六號一樓家樂福量販店
之置物箱內，迨翌日晚上十一時二十分許，為上開量販店員工陰
金生發現有異，報警當場扣得上開愷他命及上訴人所有供犯罪所
用之分裝袋二包（內有中型袋十個、小型袋三十個）、霹靂袋一
個，並循線查悉上情等情，因而撤銷第一審關於諭知上訴人被訴
販賣第三級毒品無罪部分之判決，改判論處上訴人販賣第三級毒
品五罪刑，固非無見。
惟查：(一)、持有毒品者，依毒品危害防制條例第十一條第一項、
第二項之規定，僅處罰持有第一級毒品及第二級毒品，至於持有
第三級毒品或持有第四級毒品，則無設處罰規定，故對無正當理
由而持有第三級、第四級毒品者，除其毒品應依同條例第十八條
第一項前段規定予以沒入銷燬外，尚無依該條例論以持有罪之餘
地。原判決認定上訴人基於意圖營利之犯意，販賣第三級毒品愷
他命予吳肇明，所為係犯毒品危害防制條例第四條第三項之販賣
第三級毒品罪，並於理由內說明上訴人「持有第三級毒品愷他命
之行為，已為販賣之高度行為所吸收，不另論罪」云云（見原判
決第五頁第十一行至第十三行），似認定上訴人持有第三級毒品
愷他命原屬犯罪行為，因該部分行為為販賣之高度行為所吸收，
故不另論持有罪，與前揭法律規定有違，自難認為適法。(二)、依
法應沒收之物，除法律有特別規定者外，以與本件犯罪有直接關
係者，始得於本件諭知沒收。本件扣案之愷他命三包及其包裝袋
三只、分裝袋二包、霹靂袋一個，上訴人否認係供本件販賣第三
級毒品所用，辯稱係供自己吸食。證人吳肇明於警詢及第一審亦
證陳上開扣案之愷他命、分裝袋及霹靂袋均係上訴人委託其保管
、寄放，並非供販賣之用（見警卷第七頁至第九頁、第十一頁；
第一審卷第四十八頁）。如果不虛，上開扣案之物，即似與本件
犯罪無直接關係。實情為何？關涉上開扣案之物得否於本件諭知
沒收，原審未予查明，率以扣案之愷他命係屬違禁物，包裝袋三
只係上訴人用以包裝上開愷他命之外包裝袋，內有中型袋十個、
小型袋三十個之分裝袋二包及霹靂袋一個，則係上訴人所有用以
分裝毒品以便利販賣使用，而予沒收之諭知，復未進一步說明上
開扣案之愷他命如何係屬違禁物，包裝袋、分裝袋及霹靂袋等物
又如何之係上訴人為便利本件販賣犯行，而供為分裝毒品所用之
物，均與本件犯罪有直接關係，得於本件諭知沒收之理由，亦有
證據調查未盡及判決理由不備之違法。(三)、有罪之判決書，對於
被告有利之證據不採納者，應記載其理由，刑事訴訟法第三百十
條第二款定有明文。上訴人之辯護人於第一審及原審迭次主張：
證人吳肇明於第一審曾證陳上訴人將扣案愷他命交其保管時，並
未先行秤過重量。由此可知上訴人於將扣案愷他命交予吳肇明保
管時，並無防範吳肇明擅行取用該愷他命之措施，此與毒品因價
格昂貴，買賣雙方就所交易之毒品重量常錙銖必較者大不相同，
足見本件上訴人與吳肇明間確無毒品買賣之關係等語（見第一審
卷第五十六頁；原審卷第五十六頁）。而依卷附筆錄，吳肇明於
第一審亦確有如前之證述（見第一審卷第四十八頁）。倘前開辯
護人之主張及吳肇明之證言屬實，能否資為有利於上訴人之證明
？即值詳酌。實情為何？於上訴人之利益難謂無重大關係，原審
未予以究明，對前開有利於上訴人之證據，如何不足採納，理由
內未置一詞，遽行判決，並嫌速斷而難昭折服。以上，或係上訴
意旨所指摘，或為本院得依職權調查之事項，應認原判決有撤銷
發回更審之原因。
據上論結，應依刑事訴訟法第三百九十七條、第四百零一條，判
決如主文。
中    華    民    國  九十七  年    四    月    十    日
                      最高法院刑事第八庭
                          審判長法官  謝  俊  雄
                                法官  陳  世  雄
                                法官  魏  新  和
                                法官  吳  信  銘
                                法官  徐  文  亮
      本件正本證明與原本無異
                                      書  記  官
中    華    民    國  九十七  年    四    月   十五   日
                                                W


司法院資訊處製作；財團法人民間司法改革基金會備份。
